【裁判字號】    98,訴,336
【裁判日期】    990319
【裁判案由】    撤銷贈與等
【裁判全文】
臺灣板橋地方法院民事判決               98年度訴字第336號
原      告  丁○○
            甲○○
共      同
訴訟代理人  黃銀河律師
被      告  乙○○
            丙○○
共      同
訴訟代理人  蘇清文律師
            溫思廣律師
上列當事人間請求撤銷贈與等事件，經本院於民國99年2 月26日
言詞辯論終結，判決如下：
    主  文
原告之訴駁回。
訴訟費用由原告負擔。
    事實及理由
一、原告起訴主張：
  (一)原告2 人與被告乙○○合資成立廣勝公司，因乙○○無力出
    資，故由原告代墊其股金，前後計新臺幣（下同）969 萬元
    ，乙○○則分別於民國96年8月24日、96年12月4日（原告誤
    載為96年9月4日）簽發面額合計969萬元之5紙本票（系爭本
    票）予原告用以擔保上開債務，惟乙○○因未能給付原告代
    墊金額，是原告無奈才向鈞院聲請本票強制執行，並經鈞院
    裁定准許強制執行在案，詎料乙○○恐渠財產遭原告查封拍
    賣，竟預先於96年12月24日以夫妻贈與為登記原因，將渠名
    下之房地即坐落臺北縣中和市○○段132 地號及其上建物門
    牌號碼為臺北縣中和市○○路683號9樓之5 （下稱系爭不動
    產），贈與渠妻即被告丙○○藉以脫產，是丙○○取得系爭
    不動產之所有權已危害原告之權益。
  (二)按債務人所為之無償行為，有害及債權者，債權人得聲請法
    院撤銷之；又債權人依第1項或第2項之規定聲請法院撤銷時
    ，得並聲請命受益人或轉得人回復原狀，民法第244條第1項
    及第4 項分別定有明文。查被告乙○○明知其所開具之本票
    到期日將屆至，因恐遭債權人追討並執行其名下之財產，竟
    基於脫產之意圖而將渠名下系爭不動產以夫妻間贈與方式，
    移轉所有權於被告丙○○名下，此贈與之無償行為嚴重害及
    原告2 人之債權；又受贈者為被告乙○○之妻，夫妻同財共
    居突受贈與系爭不動產，尚不得以不知有本件撤銷原因為由
    推卸，是依上揭法條，原告2 人本得聲請撤銷贈與並回復原
    狀。
  (三)對於被告抗辯所為之陳述：
  1.被告乙○○稱並未積欠原告2 人本票債務，惟乙○○若未積
    欠原告債務為何會簽發系爭本票予原告，此顯不符一般經驗
    法則，且嗣後被告向鈞院三重簡易庭提起確認本票債權不存
    在之訴（97年度重簡字第1439號），因該案法官以原告甲○○與被告乙○○係兄弟關係，不要因錢財傷感情勸諭雙方和
    解，原告因一時心軟才捨棄大部分債權而成立和解，和解內
    容為被告乙○○應分別給付原告甲○○80萬元、原告丁○○
    140萬元，原告其餘請求拋棄，是原告此債當然係由系爭本
    票債權而來，並非被告所稱新生債權，故原告對乙○○之債
    權，本在乙○○贈與系爭不動產予丙○○時即已存在。
  2.被告抗辯乙○○現有財產仍足以清償原告債務，惟其所提呈
    之財產皆係乙○○家族所公同共有，且該財產自始至終兄弟
    姊妹6 人皆同意不變賣，房屋將來留做紀念父母，土地捐出
    做公益使用，況乙○○上揭不動產之權利範圍皆係應有部分
    ，而大陸廣勝公司之負債大於資產，亦無任何價值，從而被
    告所提呈之財產，其價值並不足以清償積欠原告之債務，謹
    分述如后：
  (1)有關桃園縣楊梅鎮○○○段埔心小段16之20地號土地，乙○○權利範圍係112/10000，而其上4955、4961建號房屋，乙○○權利範圍係12分之1，此又如何有房屋面積共227.48 平
    方公尺，約值688萬元，被告所稱實屬無稽。
  (2)有關臺中市○○區○○段77地號土地，乙○○權利範圍係95
    /10000，而其上879建號房屋，權利範圍亦係公同共有1/6，
    是被告所提被證九永慶房仲網並非持分之價值，並不足為證
    。
  (3)有關臺東縣臺東市○○段759地號土地，乙○○權利範圍係
    1/6，而其上548、926建號房屋，權利範圍亦皆係公同共有
    1/6，是被告所提被證十，亦非買賣持分之價格，亦不足為
    證。
  (4)有關臺東縣長濱鄉○○段503之4地號土地，乙○○權利範圍
    係1/6，而505之1地號、505之2地號、506之1地號土地，乙○○權利範圍皆係公同共有1/6，被告以每坪5,000元計算並
    無所本，實不足採。
  (5)關於被告所稱投資大陸廣勝500萬元更屬無稽；查被告96 年
    12月底，即因經營大陸廣勝公司不善，將公司棄之不顧而獨
    自回國，公司設備都讓債權人拿去抵債，甚而原告再拿錢到
    大陸給付積欠員工之薪資，現大陸廣勝公司亦無任何價值可
    言。
  (四)綜上，並聲明求為判決：
  1.被告乙○○與丙○○於96年12月24日就附表所示之不動產所
    為之贈與行為（包括負擔、物權行為）應予撤銷。
  2.被告丙○○於97年1月14日就附表所示之不動產之所有權移
    轉登記應予塗銷。
  3.訴訟費用由被告負擔。
二、被告之抗辯：
  (一)被告乙○○並未積欠原告2 人本票債務：
    原告2 人起訴主張對於被告乙○○有如原證一、二本票裁定
    所示之本票債權，惟因乙○○與原告2 人係合資設立廣勝公
    司，根本未積欠原告任何款項，且被告亦於97年6 月11月提
    起確認本票債權不存在之訴訟，是原告2 人與被告乙○○間
    無任何本票之債權債務關係存在，不生原告2 人之債權因被
    告2 人間之無償行為而受損害之情形。
  (二)若原告2 人對於被告乙○○有本票債權存在，該本票債權亦
    已因和解而歸於消滅：
    原告起訴主張對被告乙○○有系爭本票之債權，業經被告乙○○提起確認本票債權不存在之訴（鈞院三重簡易庭97年度
    重簡字第1439號），並於97年9 月22日達成和解，由被告乙○○支付原告甲○○80萬元，支付原告丁○○140 萬元，依
    民法第737條之規定，原告2人所主張系爭本票之債權，因97
    年9月22日之和解筆錄而歸於消滅，自無被告2人間之贈與行
    為有詐害原告對於被告乙○○之本票債權之可能；再者，原
    告2人於97年9月22日取得對於被告乙○○之和解債權，而被
    告2 人間之贈與行為係發生於96年12月24日，依最高法院62
    年台上字第2609號判例意旨，原告自不得依民法第244條第1
    項之規定，聲請撤銷於債權發生前之無償行為。
  (三)被告乙○○現有財產仍足以清償與原告2 人和解之債務：
    原告乙○○目前仍有如下之財產，足以清償對於原告2 人之
    債務：
  1.桃園縣楊梅鎮○○○段埔心小段16之20地號土地及同段4955
    、4961建號2 戶房屋，房屋面積共227.48平方公尺，約68.8
    坪，以每坪10萬元計算，約值688 萬。
  2.臺中市○○區○○段77地號土地及同段879 建號房屋，房屋
    面積共29.36平方公尺，約8.8坪，以每坪約12萬元計算，約
    值1,056,000元。
  3.臺東縣臺東市○○段759 地號土地及同段548、926建號房屋
    ，房屋面積共139.04平方公尺，約42.0596 坪，每坪約13萬
    元，約5,467,000元。
  4.臺東縣長濱鄉○○段503之4地號、505之1地號、505之2地號
    、506之1地號土地，面積2,143 平方公尺，約648.2575坪，
    以每坪5,000元計算，約值324萬元。
  5.以上房產價值約16,643,000元，被告乙○○持有5分之1，約
    值3,328,600元，加計乙○○投資大陸廣勝500萬元，資產達
    8,328,600元，遠高於積欠甲○○及丁○○之220萬元。
  (四)被告2人間無償之贈與行為，發生於和解成立後，原告2人依
    和解筆錄取得新權利之前，依法不得撤銷贈與；又乙○○無
    償贈與後，仍有足夠資力清償對於原告2 人之和解債務，原
    告2 人之和解債權，並未因乙○○之無償行為而受害，與民
    法第244條第1項規定之撤銷要件不符等語置辯。併為答辯聲
    明：請求駁回原告之訴；訴訟費用由原告負擔。
三、兩造不爭執之事項：
  (一)原告丁○○對被告乙○○有140 萬元之和解債權、原告甲○○對被告乙○○有80萬元之和解債權（和解債權係因本院三
    重簡易庭97年度重簡字第1439號確認本票債權不存在事件於
    97年9 月22日當庭達成和解而發生）。
  (二)被告乙○○於96年12月24日將系爭不動產贈與被告丙○○，
    並於97年1 月14日移轉登記完畢。
  (三)本院欲鑑定之標的物為被告乙○○所有。
四、兩造爭執之要旨：
  (一)被告為上開贈與行為之時，是否有本案債權存在？
  (二)被告所提出之財產，是否足以清償原告上開債權？系爭不動
    產由被告乙○○贈與被告丙○○是否有詐害原告之和解債權
    ？
五、法院之判斷：
  (一)被告為上開贈與行為之時，已有本案債權存在：
    原告主張被告為上開贈與行為時，已有系爭本票債權存在，
    而兩造於97年9 月22日成立之訴訟上和解，僅係債務之減縮
    ，並非被告所辯稱係新生債權等語；被告則辯稱被告乙○○
    並未向原告2人借款，且系爭本票債權亦因和解而歸於消滅
    云云；經查：
  1.按和解有使當事人所拋棄之權利消滅及使當事人取得和解契
    約所訂明權利之效力，民法第737 條定有明文。又和解，如
    當事人以他種之法律關係或以單純無因性之債務約束等，替
    代原有之法律關係而成立者，為屬於創設性之和解；倘以原
    來而明確之法律關係為基礎而成立和解時，則屬認定性之和
    解。故以原來明確之法律關係為基礎而成立之和解，既僅有
    認定效力，債權人自非不得依原來之法律關係再訴請債務人
    給付，祇法院不得為與和解結果相反之認定而已。又和解之
    範圍，應以當事人相互間欲求解決之爭點為限，至於其他爭
    點或尚未發生爭執之法律關係，雖與和解事件有關，如當事
    人並無欲求一併解決之意思，要不能因其權利人未表示保留
    其權利，而認該權利已因和解讓步視為拋棄而消滅（最高法
    院57年台上字第2180號判例、同院84年台上字第624號裁判
    要旨參照）。
  2.被告乙○○曾就系爭本票對於原告提起確認本票債權不存在
    之訴，並成立訴訟上和解，此有本院97年度重簡字第1439號
    和解筆錄影本在卷可參（見本院卷第44頁至第47頁）。惟於
    本件撤銷之訴，原告既主張被告於96年12月24日為上開贈與
    行為時有詐害原告之系爭本票債權云云，是原告系爭本票債
    權之存在是否亦因該訴訟上和解所發生之創設效力而消滅，
    已滋疑義；且依和解筆錄內容觀之，原告丁○○對被告乙○○有140萬元之和解債權、原告甲○○亦對被告乙○○有80
    萬元之和解債權，此係為解決兩造針對系爭本票債權存否之
    爭執而成立，揆諸前揭說明，尚難認系爭本票債權之存在因
    該和解之效力而歸於消滅；再查，被告乙○○係分別於96年
    8月24日及96年12月4日簽發系爭本票，而有系爭本票債權存
    在，此有本院97年度票字第2783號、第2784號民事裁定暨確
    定證明書影本附卷可稽（見本院卷第7頁至第12頁），被告
    則係於97年1月14日以夫妻贈與為登記原因，完成系爭不動
    產之移轉登記等情，為兩造所不爭執之事實，亦有土地登記
    謄本為證（見本院卷第13頁）。從而，被告為上開贈與行為
    之時，已有本案債權存在。
  (二)原告不能就被告所提出其他現有財產，有何不足以清償原告
    系爭和解債權之狀態盡其舉證之責，故不能認定被告間之贈
    與行為構成詐害原告之和解債權：
    被告抗辯其現仍有：1.桃園縣楊梅鎮○○○段埔心小段16之
    20地號土地及同段4955、4961建號2戶房屋，房屋面積共22
    7.48平方公尺，約68.8坪。2.臺中市○○區○○段77地號土
    地及同段879建號房屋，房屋面積共29.36平方公尺，約8.8
    坪。3.臺東縣臺東市○○段759地號土地及同段548、926建
    號房屋，房屋面積共139.04平方公尺，約42.0596坪。4.臺
    東縣長濱鄉○○段503之4地號、505之1地號、505之2地號、
    506之1地號土地，面積2,143平方公尺，約648.2575坪。以
    上房產價值由被告乙○○持有5分之1，仍足以清償原告之債
    權，故所為本件贈與行為，並不害及原告債權之獲償等語。
    經查：
  1.債務人所為之無償行為，有害及債權者，債權人得聲請法院
    撤銷之，民法第244條第1項固定有明文。惟債權人依民法第
    244條第1項或第2項規定，提起撤銷債務人詐害行為之訴，
    必須有保全之必要，始得為之。苟債務人就其無償行為或有
    償行為所處分之財產外，尚有其他財產足以清償其對於債權
    人之債務，自無仍許債權人依上開規定行使撤銷權之餘地（
    最高法院98年台上字第112號裁判要旨可資參照）。次按當
    事人主張有利於己之事實者，就其事實有舉證之責任，民事
    訴訟法第277條前段定有明文；民事訴訟如係由原告主張權
    利者，應先由原告負舉證之責，若原告先不能舉證，以證實
    自己主張之事實為真實，則被告就其抗辯事實即令不能舉證
    ，或其所舉證據尚有疵累，亦應駁回原告之請求（最高法院
    17年上字第917號判例要旨參照）。從而，本件原告提起撤
    銷被告贈與行為之訴，自應就該行為致其債權有陷於不能獲
    得滿足之狀態負舉證之責。
  2.兩造就系爭本票債權存否之訴訟爭執因業已成立訴訟上和解
    ，依民法第737條之規定自應受其拘束，是除原告丁○○對
    被告乙○○有140萬元之和解債權、原告甲○○對被告乙○○有80萬元之和解債權外，其餘皆因和解讓步而消滅。又被
    告抗辯其仍有前開不動產，此為原告所不爭執，並有原告提
    出所述相符之土地及建物登記簿謄本為證（見本院卷第106
    頁至第117頁），又被告乙○○所有不動產之現值究為若干
    ，兩造既有所爭執，故本院認有鑑定之必要並在兩造同意下
    由本院指定鑑定人為鑑價程序（見本院卷第89頁98年10月21
    日言詞辯論筆錄），嗣經本院於98年12月4日指定杜信宗建
    築師事務所辦理鑑價事宜，原告卻以經濟因素拒不預納鑑定
    費用（見本院卷第131頁原告陳報狀），致無法完成鑑定程
    序，被告雖抗辯上開不動產大多為公同共有之不動產，故財
    產之價值有限而不足清償系爭和解債權云云，自應由原告陳
    明並舉證以實其說，原告既未提出任何積極證據證明此事項
    ，又未配合法院辦理鑑價事宜，故其主張被告所提出之財產
    不足以清償原告之和解債權，尚無足取。從而，原告主張被
    告間贈與系爭不動產之行為有詐害原告之和解債權，即屬無
    據，自無許原告依民法第244條第1項規定行使撤銷權之餘地
    。
六、綜上所述，原告請求撤銷被告間系爭不動產移轉之無償贈與
    行為，並無理由，是其訴請塗銷系爭不動產所有權移轉登記
    ，亦無理由，應予駁回。
七、本件為判決基礎之事證已臻明確，兩造所為之其他主張、陳
    述及所提之證據，經審酌後，認均與本件之結論無礙，不再
    一一論述，併予敘明。
八、結論：原告之訴為無理由，依民事訴訟法第78條，判決如主
    文。
中    華    民    國    99    年    3    月     19    日
                  民事第一庭    法  官  黎文德
以上正本係照原本作成
如對本判決上訴，須於判決送達後20日內向本院提出上訴狀
中    華    民    國    99    年    3    月     19    日
                                書記官  趙彬

司法院資訊處製作；財團法人民間司法改革基金會備份。
